【裁判字號】    89,上易,535
【裁判日期】    890517
【裁判案由】    妨害名譽
【裁判全文】
臺灣高等法院刑事判決                            八十九年度上易字第五三五號
    上  訴  人
    即  自訴人  庚○○
    代  理  人  己○○
                子○○
                壬○○
    上  訴  人
    即  被  告  丙○○
    選任辯護人  劉智園
                胡致中
                余鐘柳
右上訴人因被告妨害名譽案件，不服臺灣台北地方法院八十八年度自字第八七０號，
中華民國八十八年十二月九日第一審判決提起上訴，本院判決如左：
    主      文
上訴駁回。
    事      實
一、丙○○於民國八十八年五月十一日十九時三十分許，在台北市○○○路○段四一
    號七樓金漢文理補習班即橋泰大樓管理委員會會場，基於意圖散布於眾之概括故
    意，以大字報記載指摘：「庚○○誣指老謝偷郵票，˙˙˙庚○○栽贓、抹黑、
    暴力、態度鴨霸˙˙˙。」等語，使任何得以出入該處之人均得共見共聞，足以
    損毀庚○○之名譽；又於同年六月八日，以信函記載指摘：「一、四一號大樓管
    理員老謝於下午五時下班乙事（是林先生訂），身為主任委員之林先生與總幹事
    之高太太均心知肚明，卻都說不知其情，難道老謝吃了熊心豹子膽，擅自提早二
    小時離開崗位，置四九號大樓門禁於不顧？實際上准其下午五時下班，已是無法
    掩飾之事實，請別自欺欺人，貽笑大方了。二、本人從未允許他人在店前騎樓設
    攤，亦無誣指老謝撕下本人信件上郵票等事，林大主委明知其情，竟存心抹黑，
    播散不實之謠言，這是敦親睦鄰之道嗎？三、四九號大樓卻只設一名管理員僅自
    上午七時至下午七時（假日無人看管），攸關大樓住戶安全之問題，應經住戶大
    會決議或住戶簽名同意，請問林大主委此事是否經過如上之手續？答案當然是『
    這雞毛蒜皮之事，本大主委決定可也』！您既然擅作決定，請問住戶安全問題您
    扛得起責任嗎？四、林大主委向以精明見稱，對於十八年來橋泰大樓費用之收支
    情形瞭若指掌，竟稱四九號大樓十八年來多用了四一號大樓四百萬元云云，此人
    人不用思索即知之事，如此大言不慚，令人聞之噴飯，難怪態度鴨霸。」等語，
    將之寄送散布予位於台北市○○○路○段四一至四九號僑泰大樓住戶將近七十戶
    ，足以損毀庚○○之名譽。
二、案經被害人庚○○提起自訴。
    理      由
一、訊據被告丙○○矢口否認上開誹謗犯行，辯稱：（一）八十八年二月間在台北市
    ○○○路二段四一號七樓湯老師宅開住戶大會時，高太太（即癸○○）公開對被
    告之妻說被告曾告訴自訴人謂：高太太私闖被告店內放置保險箱的地方等語，自
    訴人亦在同一會議上誣指被告曾經說老謝竊取郵票等情，被告之信件屢次被撕去
    郵票，雖曾詢問管理員老謝何以致此，從未說過老謝偷郵票的話，亦不曾說高太
    太私闖等語，故被告於同年五月十一日管理委員會開會時陳述事實經過，張貼大
    字報於會場，何來毀損自訴人名譽之行為？（二）自訴人擔任主任委員達十二年
    ，一向重四十一號輕四十九號，被告為爭取權益，先後與自訴人溝通，非但未獲
    合理回應，反遭自訴人抹黑誣指，被告方於同年六月八日寫一封給大樓全體住戶
    之公開信，讓全體住戶了解被告與自訴人溝通未受尊重及管理未獲改善之情形，
    並期望自訴人合理解釋，被告所述皆屬事實，決無虛捏侮蔑之情事，且被告係基
    於善意而發，毫無誹謗自訴人之故意。１、第一段部分：四九號大樓管理員工作
    至下午七時，原已不公平，詎被告於去年冬天某日下午五時十分許，發覺管理員
    老謝已下班，被告以電話向自訴人請教，遭自訴人惡言相向，嗣詢問老謝，其稱
    其可下午五時下班，如自訴人未予允許，老謝豈敢自作主張？乃自訴人推說不知
    ，顯與事實有違，故而被告提出質疑，請其說明，並非誹謗？而卯○○以謊言配
    合自訴人，迴護自訴人、偽證甚明。而卯○○於開會當天未發一言，足見其所言
    為虛妄。２、第二段部分：被告之信件屢次被撕去郵票，曾向管理員老謝查詢，
    從未說過老謝偷郵票的話，自訴人於二月開會時，公然說被告曾經說老謝竊取郵
    票之誣衊語，被告之妻於會場聞言轉告，被告始知。又被告從未允許他人在店前
    騎樓設攤，自訴人竟對外稱被告店前騎樓劃黃線時，故意留兩格，係允許他人擺
    攤位云云，嗣經高太太告知，足見係自訴人存心抹黑被告，竟反控被告，顛倒是
    非。３、第三段部分：四九號大樓卻只設一名管理員僅自上午七時至下午七時，
    假日無人看管，攸關大樓住戶安全之問題，應經住戶大會決議或住戶簽名同意，
    自訴人雖以此經委員會與常務委員會決議後所實施，然上開二會議均係四一號之
    委員會與常務委員會所決定，被告及四九號住戶均不知，自訴人並未將會議記錄
    送四九號住戶觀覽，經被告請教自訴人亦置之不理，被告因而質疑自訴人擅作決
    定，有何誹謗之意思？４、第四段部分：橋泰大樓高十二層，有四一號及四九號
    二處出入門，四一號每層五戶，共五十五戶，四九號每一層一戶，共十二戶，如
    以每戶每月應繳之管理費計算，四一號收入當數倍於四九號，惟該大樓之設施及
    資源，在四一號及四九號間成互需相輔之狀態，係不可分割之共同體，其地下一
    樓及地下二樓係分別登記四九號及四一號，全大樓之淨水口用地、污水排放口及
    發電機房等均設於四九號內，至登記四九號之地下一樓管理費應屬四九號資源，
    竟皆由自訴人納入四一號管理費中，四九號提供上開之資源及設施，四一號應對
    四九號合理補貼，自訴人一再以四九號之管理費不敷支應依樓層面積比例應負擔
    之支出為由，指四九號大樓十八年來多用了四一號大樓四百萬元云云，其計算方
    式有欠公允，至為明顯，此人人不用思索即知之事，自訴人竟大言不慚，被告針
    對此不合理之說詞，提出抗議，不贊同其鴨霸作風，絕非誹謗。（三）被告張貼
    大字報於會場，除參與會議之委員及住戶外，該會場並非不特定多數人得自由出
    入之場所，且被告之公開信僅發給特定之橋泰大樓全體住戶，並未散佈於住戶以
    外之不特定人，與誹謗需有散佈於眾意圖之要件不符。又被告所述均屬實，且其
    對被抹黑之事作自衛性之表白及抗議，係為保護被告之合法利益，再者，被告對
    四一號及四九號大樓管理是否合理公平提出質疑，將此可受公評之眾人之事提供
    全體住戶瞭解參考，均係出於善意之表示，依刑法第三百十條第三項但書、第三
    百十一條第一、三款規定均屬不罰。（四）被告店內從未放置保管箱或金庫，何
    來如自訴人所云：「開會前一天，我路過他家（指被告），他叫住我說他家有金
    庫，高太太跑進去，叫我跟高太太說一聲」之詞之情？況自訴人自稱「經查高太
    太並非私闖，而是執行委員會決議後，察看被告佔用大樓空地的現場」，則高太
    太既係奉命執行任務而入被告店內，身為主任委員之自訴人自較被告知悉高太太
    將進入被告店內察看之事，自訴人竟謂：「如不是被告自己講出來，別人怎知高
    太太曾去過他店、他店有保管金庫？」，足證其言不實。（六）庭上問卯○○：
    「丙○○有沒有說誰拿走了？」，其稱：「他沒有說，只是說常常郵票不見了，
    但他有懷疑我」，再問：「呂先生有無說郵票是你拿走了？」，謝答：「他有懷
    疑過我，且問我是否是我拿的。」，事實上被告僅詢問卯○○何以致此，從未問
    其是否拿（撕）被告郵票等語。次按卯○○既言「丙○○沒有說誰拿走郵票」，
    亦即被告確實指明係何人（包括卯○○）所拿（撕），退萬步言，從被告曾問卯
    ○○是否拿走郵票等話（事實上被告未如此質問），亦與「卯○○拿走郵票」或
    「老謝你為什麼拿走我的郵票」等指明係卯○○所拿諸語之意義迥異，況卯○○
    一再證述「被告係懷疑過我」，而未言及「被告指明是我偷」乙詞，足證被告從
    未說老謝偷郵票的話，從而自訴人於二月份開會時誣指被告，即係散播不實之謠
    言，被告對此以大字報抗議，有何誹謗可言？（七）證人癸○○、辰○○、劉健
    至、甲○○所言均偏袒自訴人，惟仍無法證明自訴人指控被告有誹謗諸事實云云
    。
二、經查：右揭事實業經自訴人庚○○指訴歷歷，核與證人呂志能即負責投遞橋泰大
    樓郵件之郵務士、鄭百壽即負責橋泰大樓巡邏安全管理之群衛大樓管理顧問有限
    公司之保全人員、卯○○即前任橋泰大樓管理組長（即老謝）、癸○○即橋泰大
    樓管理委員總幹事（即高太太）、辰○○即橋泰大樓管理委員常務委員、寅○○
    即橋泰大樓管理委員常務委員、甲○○即橋泰大樓住戶之證述情節相符，且被告
    亦供承張貼大字報、寄發公開信等情，並有存證信函、公開信、八十八年五月十
    一日橋泰大樓管理委員會第十九屆第一次委員會議記錄暨簽到簿、高太太委託律
    師寄發予庚○○及丙○○之函文、大樓委託管理契約書、群衛大樓管理顧問有限
    公司函附卷可稽。被告雖辯稱大字報字句為「英豪兄不該用抹黑栽贓暴力１不該
    說高太太私闖金庫２不該說老謝偷郵票元昌丙○○」，非自訴人所稱：「一庚○○誣指老謝偷郵票；二庚○○栽贓、抹黑、暴力、鴨霸；三（不記得）」。然訊
    據當日參與開會之証人藍素珍（代理丁○○開會）、辛○○、癸○○（即高太太
    ）、丑○○、辰○○均証稱內容應如自訴人所述。証人癸○○並稱第三點是寫「
    高太太私闖金庫」，因事涉自己，故印象特別清楚；証人辛○○亦証稱第三點確
    是寫高太太私闖金庫一事。被告所辯，顯與事實有間。至証人寅○○雖稱大字報
    內容有四、五項，均為被告質問自訴人事項，然此與被告、自訴人所言均相歧異
    ，亦與前述証人所言不符，應屬記憶錯誤。証人乙○○雖稱大字報有寫「英豪兄
    」並署名「元昌」，惟其坦言不記得內容，顯見其記憶模糊，其証言自不足為被
    告有利之認定。
三、
（一）被告固一再辯稱其從未指明老謝偷郵票云云。惟查：證人卯○○於原審證稱：
      「呂先生有懷疑過我拿走郵票」等語（見原審卷第七十二、七十三頁），於本
      院訊問時猶稱：「因當時只有我一人在收掛號信，他（指被告）還拿不見郵票
      的信件給我看，我說我不知道，他還是說郵票不見了，我懷疑他認為我拿走郵
      票，我有去跟林主委（即自訴人）講，說被告來質問我郵票為何不見，我說信
      件來時郵票就不見了，我怎會知郵票為何不見，我有說呂先生（即被告）懷疑
      我拿郵票：：」證人甲○○證稱：曾聽到呂先生與老謝爭吵，呂先生說老謝偷
      他郵票，老謝說沒有等語（見原審卷第一三○頁），是被告確曾懷疑其郵件上
      之郵票為卯○○所拿取，且經卯○○向自訴人反應。自訴人既係基於卯○○之
      反應，本於主任委員之職責而處理，何來「誣指老謝偷郵票」？被告於大字報
      上直言指陳「庚○○誣指老謝偷郵票」顯與事實不符。
（二）再者僑泰大樓被告經營之元昌皮件門口騎樓所留不准停車位置，刷有黃色斜線
      ，此觀卷附照片甚明。証人卯○○並稱該黃色斜線乃被告要求，雖高太太（即
      証人癸○○）曾告知元昌要留個攤位，但其告知時黃色斜線業已劃好（見本院
      八十九年三月十四日訊問筆錄）。証人癸○○亦稱：管理員劃騎樓黃線當天林
      主委不在場，他事前、事後均未說過他要故意留二格給攤販擺（見原審卷第一
      二五頁），於本院復稱：林主委沒有告訴我要留空位給攤販，因我們取締攤販
      都來不及等語（見本院八十九年三月十四日訊問筆錄）。則被告經營之元昌皮
      件前所劃黃線與自訴人無涉。自訴人既未告知管理員劃線自願留空位予攤販，
      且因管理員卯○○反應被告懷疑其偷郵票，始知渠等二人因郵票遺失發生不快
      ，則被告於信函內指摘「林大主委明知其情，竟存心抹黑，播散不實之謠言」
      ，要屬虛構侮蔑之詞。
（三）被告指摘自訴人准許管理員卯○○提早下班一節，查證人卯○○於原審證稱：
      「自去年九月到年底有提早下班，此乃個人因素，並未告知自訴人、高太太」
      等語（見原審卷第七十二頁背面），於本院復稱：「管委會是規定七點下班，
      八十七年改保全，我五點下班，沒告訴林主委或是管理委員，我只跟保安接班
      人員講，因他們五點來，我剛好交給他們。」（見本院八十九年三月十四日訊
      問筆錄）。足見其係見有保全人員，乃怠忽職守，擅自違反管理委員會七點下
      班之規定，提早於五點離去。被告於信函直陳：「四一號大樓管理員老謝於下
      午五時下班乙事（是林先生訂）：：實際上准其下午五時下班，已是無法掩飾
      之事實，請別自欺欺人，貽笑大方了。」顯係以片面臆測傳述不實之事。
（四）被告復於信函指稱：「四九號大樓卻只設一名管理員僅自上午七時至下午七時
      （假日無人看管），攸關大樓住戶安全之問題，應經住戶大會決議或住戶簽名
      同意，請問林大主委此事是否經過如上之手續？，答案當然是『這雞毛蒜皮之
      事，本大主委決定可也』！您既然擅作決定，請問住戶安全您扛得起責任嗎？
      」。惟查：橋泰大樓與群衛大樓管理顧問有限公司就橋泰大樓巡邏安全管理定
      有契約，而保全人員之工作時間乃管理委員會開會決定等情，此經證人癸○○
      、辰○○、寅○○證述明確（見原審卷第一二五至一二七、一二九頁），而被
      告亦自承：自訴人並未表示此雞毛蒜皮小事由自訴人處理即可，被告之目的在
      於強調自訴人不顧大樓權益等語（見原審卷第四十六頁），足見被告指摘自訴
      人以該事為雞毛蒜皮小事，一人擅自作主云云，純為其空言杜撰。被告雖辯稱
      其用意在為四九號住戶爭取權益，惟若被告認為該項決議之程序存有瑕疵，應
      依僑泰大樓管理規約或法律相關規定予以救濟，而非憑空推論，其所辯要無可
      取。
（五）至有關管理費支出一節，被告雖迭次辯稱四九號大樓並未使用四一號大樓之管
      理費四百多萬元，自訴人之計算方式有誤云云。查自訴人就十八年來四一、四
      九號管理費之支出，已製作明細分發住戶，而自訴人身為主委，本得就管理費
      之支出方式合理與否表示意見，以謀求改善。被告倘就自訴人之計算有所異議
      ，理應透過合法程序提出自己之看法，被告未經全體住戶開會判斷計算方式是
      否正確，即率爾以信函謂：「此人人不用思索即知之事，如此大言不慚，令人
      聞之噴飯，難怪態度鴨霸。」等語，自屬空言傳述不實之指摘，而足以毀損自
      訴人名譽。
（六）被告雖抗辯張貼大字報意見澄清事實；散發信函乃出於善意，就被告與全體住
      戶之權利，向自訴人提出質疑云云。然有關誣指偷郵、准許管理員提早下班、
      騎樓設攤、擅自決定四九號管理員上下班時間等情，被告所述均非事實，至管
      理費分擔一節，被告亦未曾透過合法程序表達，業如上述。被告動輒以「栽贓
      、抹黑、暴力、態度鴨霸」、「自欺欺人，貽笑大方」、「存心抹黑，播散不
      實之謠言」、「此人人不用思索即知之事，如此大言不慚，令人聞之噴飯，難
      怪態度鴨霸」等語，已逾越善意發表言論之範疇，亦非適當之評論，被告所辯
      ，顯為避重就輕之詞，不足採信。
四、被告以將大字報張貼於橋泰大樓管理委員會會場，則所有於該會場出入之人均得
    觀覽該大字報；復以信函指摘自訴人多項不實事實，而散布大樓各住戶，其有散
    布於眾之意圖，灼然至明。準此，被告指摘自訴人之事，已足造成他人對自訴人
    品格、道德之懷疑，足以損毀自訴人之名譽，被告誹謗犯行，應可認定。另被告
    一再辯稱其未言及高太太私闖金庫一節，查系爭信函內並無金庫方面之爭執，至
    大字報內係記載「高太太私闖金庫」，此據証人癸○○証述在卷，則該部分指摘
    對象應屬高太太（即癸○○），與自訴人無涉，自訴人就此亦未提出誹謗自訴，
    本院自無庸審酌，附此敘明。又被告聲請訊問證人戊○○，經傳喚未到庭，惟其
    待證事實乃關於卯○○於八十八年五月十一日會議中是否起身發言之事，然此與
    被告所稱卯○○提早下班係基於自訴人之同意云云無涉，自無再度傳喚之必要。
    至被告所提出之四九號全體住戶聯名書、管理員嚴豐桂出具之書面證明、鄰居具
    名證明文書（見原審卷第一四八至一四九、一五二頁），其內容乃關於住戶安全
    管理措施、卯○○於會議中是否起身發言、保全人員晚間巡邏時間各情，與本案
    被告指摘自訴人栽贓、抹黑、暴力、態度鴨霸、自欺欺人，貽笑大方、播散不實
    之謠言、大言不慚、令人聞之噴飯等情，並無直接關聯，即不足為有利被告之認
    定。
二、核被告所為係犯刑法第三百十條第二項之加重誹謗罪。其先後二次犯行，時間緊
    接，犯罪構成要件相同，顯係基於概括犯意為之，為連續犯，依刑法第五十六條
    規定，以加重誹謗一罪論，並加重其刑。原審適用刑法第五十六條、第三百十條
    第二項、第四十一條、罰金罰鍰提高標準條例第一條前段、第二條，暨審酌被告
    之犯罪動機、目的、手段、被害人名譽受損程度及被告犯罪後之否認犯行態度等
    一切情狀，量處有期徒刑參月，並諭知易科罰金之折算標準，並無違誤，量刑亦
    屬適當。被告上訴空言否認犯罪，自訴人上訴指摘原判決量刑過輕，均無理由，
    應予駁回。
據上論斷，應依刑事訴訟法第三百六十八條，判決如主文。
中     華     民     國    八十九   年       五       月      十七      日
                             臺灣高等法院刑事第十三庭
                                 審判長法  官  常  尚  信
                                       法  官  周  占  春
                                       法  官  盧  彥  如
右正本證明與原本無異。
不得上訴。
                                       書記官  蘇  文  正
中     華     民     國    八十九   年       五       月     二十二     日
附錄：本案論罪科刑法條全文
刑法第三百十條第二項：
意圖散布於眾而指摘或傳述足以毀損他人名譽之事者，為誹謗罪，處一年以下有期徒
刑、拘役或五百元以下罰金。


司法院資訊處製作；財團法人民間司法改革基金會備份。
